【裁判字號】    97,上易,1503
【裁判日期】    970731
【裁判案由】    贓物
【裁判全文】
臺灣高等法院刑事判決                97年度上易字第1503號
    上  訴  人
    即  被  告  甲○○
    選任辯護人  扶助律師陳鴻琪律師
上列上訴人因贓物案件，不服臺灣臺北地方法院97年度易字第11
34號，中華民國97年5月19日第一審判決（起訴案號： 臺灣臺北
地方法院檢察署97年度偵字第4459號聲請簡易判決處刑，經原審
認不宜簡易決判，改依通常程序審判），提起上訴，本院判決如
下：
    主  文
上訴駁回。
    事  實
一、甲○○所使用之車牌號碼ＧＰＮ─266號重型機車（ 登記名
    義人為順潔隆企業有限公司，引擎號碼：ＦＦ361660，實為
    甲○○佔有使用）因之前出借予無重型機車駕駛執照之人騎
    乘，為警查獲，經依違反道路交通管理處罰條例規定吊扣車
    牌，致該重型機車無車牌可用而不能上路行駛，詎其仍欲騎
    乘該機車且為避免無照行車再度遭警員攔檢起見，明知真實
    年籍不詳綽號「阿福」之成年男子所欲交付之「ＫＺＱ─86
    0」重型機車車牌1面（原為乙○○所有， 於96年7月28日16
    時許，在臺北市○○區○○路170號發現遭不詳人士竊取）
    ，係來歷不明之贓物，竟仍基於故買贓物之犯意， 於97年1
    月初，不詳代價向「阿福」購買上開車牌1面， 並由「阿福
    」 將之懸掛在前開已吊扣車牌之ＧＰＮ─266號重型機車車
    體上，供己使用。嗣於97年2月11日17時許， 甲○○將上開
    懸掛「ＫＺＱ─860」 車牌之重型機車停放在臺北市○○區
    ○○路4段10號前（臺北市立聯合醫院仁愛院區後門處） ，
    恰為乙○○發現而報警處理，經警當場查獲，並扣得「ＫＺ
    Ｑ─860」車牌1面（業已發還予乙○○）。
二、案經臺北市政府警察局大安分局報請臺灣臺北地方法院檢察
    署檢察官偵查後聲請簡易判決處刑。
    理  由
壹、證據能力方面：
一、按被告以外之人於審判外之言詞或書面陳述，除法律有規定
    者外，不得作為證據；又被告以外之人於審判外之陳述，雖
    不符前4條之規定，而經當事人於審判程序同意作為證據，
    法院審酌該言詞陳述或書面陳述作成時之情況，認為適當者
    ，亦得為證據，當事人、代理人或辯護人於法院調查證據時
    ，知有第159條第1項不得為證據之情形，而未於言詞辯論終
    結前聲明異議者，視為有前項之同意，刑事訴訟法第159條
    第1項、第159條之1第2項、第159條之5分別定有明文。其立
    法意旨在於傳聞證據未經當事人之反對詰問予以核實，原則
    上先予排除，惟若當事人已放棄反對詰問權，於審判程序中
    表明同意該等傳聞證據可作為證據，或於言詞辯論終結前未
    聲明異議，基於尊重當事人對傳聞證據之處分權，及證據資
    料愈豐富，愈有助於真實發見之理念，且強化言詞辯論主義
    ，使訴訟程序得以順暢進行，應認上開傳聞證據具有證據能
    力。經查，本件關於證人乙○○於警詢中所為之陳述，雖係
    被告以外之人於審判外所為之言詞陳述，然經原審及本院於
    審判期日就上開警詢筆錄提示並告以要旨，被告就此部分證
    據之證據能力並未聲明異議，本院審酌證人乙○○僅為單純
    之被害人，且為親身經歷見聞本案「ＫＺＱ─860」號牌發
    現失竊及尋獲之事實經過全貌，其於案發後記憶猶新之情況
    下所為之言詞陳述，對認定犯罪事實之存否自有其必要性，
    而上開警詢筆錄之取得及製作過程，復查無違法取證之瑕疵
    存在，應無顯不可信之情形，引用其之上開言詞陳述作為證
    據應屬適當，依刑事訴訟法第159條之5規定，即有證據能力
    。
二、次按除顯有不可信之情況外，公務員職務上製作之紀錄文書
    、證明文書得為證據，刑事訴訟法第159條之4第1款定有明
    文，此係因公務員職務上製作之紀錄文書或證明文書，係公
    務員依職權所為，與其責任、信譽攸關，若有錯誤、虛偽，
    公務員可能因此擔負刑事及行政責任，且該等文書經常處於
    可能受公開檢查之狀態，其正確性及真實之保障極高，如讓
    製作者以口頭方式在法庭上再重述過去之事實或數據，實際
    上有其困難，二者具有一定程度之不可代替性，是除非有顯
    不可信之情況外，上開公務文書應具有證據能力。是本件臺
    北市政府警察局大安分局（瑞安街派出所）員警職務上製作
    與檢附之臺北市政府警察局車輛尋獲電腦輸入單（見偵卷第
    25頁），係員警依法執行職務後所製作以紀錄當時實見現場
    情形之紀錄文書，並無證據證明有何虛偽不實或明顯瑕疵等
    顯不可信之情況存在，應認具有證據能力。
貳、實體方面：
一、訊據被告固不否認於前揭時、地向真實姓名年籍不詳、綽號
    「阿福」之成年男子，以不詳代價購入「ＫＺＱ─860」 車
    牌等事實，惟矢口否認有何故買贓物之犯行，並辯稱：當初
    車牌被吊銷後，有將該部機車送請機車行「阿福」修理，順
    便請其申請車牌，取回機車時，「阿福」已經將「ＫＺＱ─
    860」號牌懸掛在機車上， 因「阿福」尚未將所有手續辦妥
    ，所以約定全部完成後才收錢，之後再去找「阿福」已經找
    不到人，其並無收受或是故買贓物云云。經查：
  (一)上開「ＫＺＱ─860」車牌1面，本係乙○○所有， 於96年7
    月28日16時許，在臺北市○○區○○路170號， 發現遭不詳
    人士竊取等事實，業據證人乙○○於警詢中證述甚詳（見偵
    卷第12至13頁），並有臺北市政府警察局車輛尋獲電腦輸入
    單、行車執照影本各1份附卷可稽。 而被告於前揭時、地，
    從真實姓名年籍不詳、綽號「阿福」之成年男子處取得上開
    「ＫＺＱ─860」 車牌1面並懸掛於原車牌號碼ＧＰＮ─266
    號重型機車車體上，而於97年2月11日17時許， 為警在臺北
    市○○區○○路4段10號查獲之事實， 亦據被告坦承不諱，
    並有贓物認領保管單1紙、車輛車牌照片4張在卷可按。從而
    ，被告所持有之「ＫＺＱ─860」車牌1面係屬他人失竊之贓
    物，當無疑義。
  (二)被告雖辯稱不知該車牌為贓物云云，然依道路交通安全規則
    第8條規定：「 汽車牌照包括號牌、行車執照及拖車使用證
    ，為行車之許可憑證，由汽車所有人向公路監理機關申請登
    記，經清繳其所有違反公路法與道路交通管理處罰條例規定
    之罰鍰及未繳納之汽車燃料使用費並檢驗合格後發給之。」
    ；第13條規定：「汽車號牌之一面或二面如遺失或損壞時，
    汽車所有人應向公路監理機關，重新申領牌照。但汽車號牌
    遺失者，應檢附警察機關車牌遺失證明單。汽車行車執照或
    拖車使使證如遺失或損壞時，應由汽車所有人或拖車使用人
    申請補發或換發。」；第25條規定：「汽車因故停駛或依法
    令規定責令停駛時，應填具異動登記書向公路監理機關辦理
    停駛登記，並將號牌及行車執照繳存。」 第33條第4項後段
    規定：「如係失竊註銷牌照車輛，並應繳驗向司法或警察機
    關領回車輛之證明，註銷時原牌照未繳回者，並應同時追繳
    。」，可知汽車需有車牌方能行使，正常之汽車駕駛人不可
    能將車牌棄置不用，或轉讓、出借之；且汽車車牌係屬行政
    管制之物，車牌縱經註銷，仍需繳回公路監理機關，一般人
    均無法私下授受。是以如有車牌單獨流通在外且其來源又屬
    不明之情形，則多半係由姓名年籍不詳之人以非法之方法諸
    如竊盜、強盜等犯罪而取得一節，因此，為擔保車牌來源之
    正當性與合法性，均知應先檢視車牌合法來源之證明文件，
    以免取得來源不明之車牌，此實為今日社會生活之一般人，
    尤其是已考取汽機車駕駛執照者均有具備之基本常識。而被
    告於警詢時亦自承係因其所使用、原懸掛車牌號碼ＧＰＮ─
    266號重型機車（引擎號碼：ＦＦ36一660），遭警方吊扣車
    牌，方委由開設機車行之「阿福」負責辦理車牌使用，後來
    「阿福」就懸掛該面「ＫＺＱ─860」車牌等語（見偵卷第8
    頁），足見其對上開法律規定及生活常識，自係知之甚明，
    否則不會委請「阿福」代為辦理車牌聲請。再者，被告於原
    審審判時亦自承：當初機車送去修理時，順便委由「阿福」
    辦理車牌， 「阿福」有說會聲請「ＫＺＱ─860」車牌之車
    籍資料，但其原來機車車籍資料並未註銷，「阿福」也未交
    付新車牌之相關資料，也不知道為何新聲請之車牌會是舊的
    車牌，或是問「阿福」該車牌如何取得等語（ 見原審97年5
    月5日審判筆錄），「阿福」僅單獨交付車牌予被告使用 ，
    卻未提出任何車籍資料或來源證明，顯與常理不合，況且被
    告亦自承「阿福」係機車行的老闆，惟對該人及機車行的店
    名及處所，卻均無法提出說明，僅承事後找不到「阿福」，
    也沒去監理機關查詢云云（見原審97年5月5日審判筆錄、本
    院97年7月17日審判筆錄），益徵被告實屬知悉所購買之「
    ＫＺＱ─860」機車車牌，係屬來源不明之贓物，堪可認定
    。是被告空言否認不知為贓物云云，諉足可採。
  (三)按以故買贓物之行為，係直接向財產犯罪者為之，抑或向他
    人間接購入，均與罪之成立不生影響。基此，出售該「ＫＺ
    Ｑ─860」機車車牌予被告之「阿福」， 縱僅係因開設機車
    行（然此無證據可資佐證）而取得該面車牌，並未參與竊盜
    該車牌之行為，甚或不知該車牌係他人所竊得之物，均不影
    響於被告故買贓物之認定。是以被告辯稱：其認為「阿福」
    開設機車行，應該不會有問題云云，仍無解其應負之罪責。
  (四)綜上所述，被告購買「ＫＺＱ─860」機車車牌時， 主觀上
    係出於將之懸掛在其所有車牌已被吊扣之機車上，以避免警
    方取締，客觀上又未詢問出賣人有關該車牌之來源為何，亦
    未索討來源證件，衡諸社會常情，被告對該「ＫＺＱ─860
    」機車車牌之來源可疑，應有所認知，彼竟任意購買來源不
    明之機車車牌，縱被告對該機車車牌究屬何人所有，於何時
    地遭竊之具體事實無明確之認識，仍無足以阻卻彼購買贓物
    之故意。本件事證明確，被告犯行堪以認定，應予依法論科
    。被告聲請向臺北市監理站函詢其往年違規紀錄及課處之行
    政罰細目，以證被告確係第一次因車牌遭吊扣而重新申辦車
    牌一情云云，本院認事證已臻明確，被告確係知贓故買，並
    無再予調查必要，附此敘明。
二、核被告所為，係犯刑法第349條第2項之故買贓物罪。公訴人
    起訴意旨雖認被告係屬收受贓物罪名云云，惟按收受係指搬
    運、寄藏及故買以外之無價取得或持有行為，如受贈是，至
    於收受方式如何則不論；故買指故意以有償行為，取得贓物
    之所有，包括買賣、互易等，其係直接或間接買入，對價是
    否相當，均在所不問，查本件被告自承：其是跟「阿福」買
    ，但他資料還沒辦好所以還沒付款，也沒約定價金等語（見
    原審97年5月5日審判筆錄），被告顯非單純無對價關係的予
    以收受，僅尚未付款罷了，是被告所為應成立故買贓物罪，
    起訴意旨漏未審酌此點，而認被告應係犯收受贓物罪，尚有
    未洽，惟基本社會事實相同，爰依法變更起訴法條，併此敘
    明。
三、原審因認被告罪證明確，引用刑法第349條第2項、第41條第
    1項前段，刑法施行法第1條之1第1項、第2項前段之規定 ，
    並審酌被告並無前科，素行良好， 有本院被告前案紀錄表1
    份在卷可按，其係因所有之機車車牌遭吊扣，為圖一己之便
    ，始購買該「ＫＺＱ─860」機車車牌加以懸掛， 犯罪之動
    機、目的單純，所為雖足使被害人乙○○陷於難以追回車牌
    之危險，但於查獲後已將車牌返還乙○○（此有贓物認領保
    管單1紙在卷可證），只是供懸掛於自有重型機車上， 未持
    以違犯其他犯罪，所生危害不大，所得之利益非多，犯罪之
    情節輕微，然犯後就知贓一節未能坦承，空言辯稱不懂法律
    之態度等一切情狀，量處有期徒刑4月， 並諭知易科罰金之
    折算標準，以資懲儆。核其認事用法，尚無不合，量刑亦稱
    妥適，上訴人即被告上訴意旨仍執前詞否認犯罪，指摘原判
    決不當，請求撤銷改判，洵無理由，上訴應予駁回。
據上論斷，應依刑事訴訟法第368條，判決如主文。
本案經檢察官周誠南到庭執行職務。
中    華    民    國    97    年    7     月    31    日
            刑事第４庭    審判長法  官  沈宜生
                                法  官  鄭水銓
                                法  官  周煙平
以上正本證明與原本無異。
不得上訴。
                                書記官  蕭麗珍
中    華    民    國    97    年    8     月    5     日
附錄：本案論罪科刑法條全文
刑法第349條第2項
收受贓物者，處3年以下有期徒刑、拘役或5百元以下罰金。
搬運、寄藏、故買贓物或為牙保者，處5年以下有期徒刑、拘役
或科或併科1千元以下罰金。
因贓物變得之財物，以贓物論。


司法院資訊處製作；財團法人民間司法改革基金會備份。
